【裁判字號】    89,上訴,866
【裁判日期】    890503
【裁判案由】    偽造文書等
【裁判全文】
臺灣高等法院刑事判決                  八十九年度上訴字第八六六號
    上  訴  人
    即  被  告  乙  ○
    選任辯護人  鍾耀盛
右上訴人，因偽造文書等案件，不服臺灣士林地方法院，八十八年度訴字第五０六號
，中華民國八十九年一月十七日第一審判決（起訴案號：臺灣士林地方法院檢察署八
十八年度偵字第三０、三三號）提起上訴，本院判決如左：
    主      文
上訴駁回。
    事      實
一、乙○為幫助其夫孫鎮亞清償因生意失敗所積欠之債務，先後於民國八十三年十二
    月五日（下稱甲會）、八十四年四月五日（下稱乙會）在臺北市○○區○○路二
    段大葉高島屋百貨公司四樓金金專櫃，自任互助會首，召集民間互助會，甲會每
    會每月新台幣（下同）一萬元；乙會每會每月二萬元，甲會至八十六年四月五日
    ；乙會至八十六年六月五日止。嗣乙○因每月擔負之互助會會款過重，財力窘迫
    ，又於八十五年九月五日（下稱丙會）、八十六年三月五日（下稱丁會），在上
    址自任會首另招募互助會，每會每月均為一萬元，明知甲○○、王秀蓮、劉燕芬
    、魏麗芬、魏麗芸、張美惠、何素芬等人均無意參加，竟於丙會會單上虛列「甲
    ○○」、「王秀蓮」、「劉燕芬」、「魏麗芬」、「魏麗芸」為會員各參加一會
    ，連會首共三十一會（即會員三十會）；丁會會單上虛列「魏麗芸」、「張美惠
    」、「何素芬」為會員各參加一會，連會首共三十一會（即會員三十會），詐使
    丙○○及其他會員參加，均採內標制（活會者先扣除標金利息再繳納會款），底
    標均為一千二百元，最高標均為三千元，丙會會期自八十五年九月五日起至八十
    八年一月五日止；丁會會期自八十六年三月五日起至八十八年四月四日止，丙會
    於每月五日下午二時整；丁會於每月五日下午三時整均在上址開標，丙會於八十
    五年十月、八十六年十月各加標一次；丁會於每年四月及十月加標一次。詎乙○
    為舒解財力窘迫之壓力，竟意圖為自己不法之所有，基於概括犯意，先於八十六
    年四月五日向甲○○謊稱前開甲、乙兩會因有其他會員加入，甲會（甲○○以其
    妹王秀蓮名義參加）延六期至八十六年十月屆滿，乙會延三期至八十六年九月五
    日止，使甲○○陷於錯誤，仍如數繳交活會會款至八十六年八月止，向甲○○詐
    得五萬六千元。又丙會自八十七年四月間起、丁會自八十六年六月五日起，復連
    續於附表一、二所示各編號之冒標時間，在前揭開標地點，利用僅有少數會員到
    場競標或無人參與競標，會首可受託代替會員投標之機會，分別冒用如附表一、
    二所示活會會員名義，以附表一、二各編號所示之金額，偽填競標利息及被冒標
    人姓名於標單上（標單均於開標後丟棄而滅失），並於開標時持前開偽造標單參
    與競標而得標，致生損害於附表一、二所示各編號之被冒標人，再向互助會當次
    活會會員詐稱係被冒標人得標（丙會〈除甲○○、王秀蓮、劉燕芬、魏麗芬、魏
    麗芸外〉、丁會〈除魏麗芸、張美惠、何素芬外〉均向被冒標人收取會款時則另
    詐稱係他人得標），使各該期之活會會員不疑有他均陷於錯誤，誤以為係附表一
    、二所列被冒標人得標，而分別交付扣除會息後之會款，共詐得會款八十三萬三
    千六百元。嗣於八十七年十月因週轉不靈終宣告倒會，甲○○、丙○○等人互為
    聯絡，諸活會會員始悉受騙。
二、案經甲○○、丙○○分別訴由臺灣士林地方法院檢察署檢察官偵察起訴。
    理      由
一、訊據被告乙○對於虛列甲○○、王秀蓮、劉燕芬、魏麗芬、魏麗芸姓名於丙會會
    單上；虛列魏麗芸、張美惠、何素芬於丁會會單上，嗣於標單上偽造甲○○、王
    秀蓮、陳秀貞、劉燕芬、魏麗芬、魏麗芸姓名冒標，及於丁會標單上偽造魏麗芸
    、張美惠、何素芬、甲○○姓名冒標之事實均供認不諱，核與告訴人甲○○、丙
    ○○指述情節相符，且有前開互助會會單各一紙及告訴人丙○○自八十五年十二
    月起按月給付會款之匯款憑條附卷可稽，是被告此部分犯行應堪認定。雖被告乙
    ○另矢口否認有詐使丙○○參加丙會及向告訴人甲○○謊稱甲、乙兩會因有其他
    會員加入，甲會延至八十六年十月屆滿、乙會延三期至八十六年九月屆滿，向丙
    ○○、甲○○詐取會款之情事，於原審辯稱：甲會延六會，其中一會是蔡民月加
    入，另五會是伊虛列的；乙會延五會，其中有三會確實是其他會員加入，其他二
    會是伊虛列的云云。於本院審理時供述：伊於八十七年停會後，有陸續攤還，非
    故意倒會，伊雖有用一些人名上會，是因那些人原是舊會員，伊於新會再填上他
    們名字，他們也沒意見，後來有些人沒辦法再跟，伊想有能力負擔，才頂下來，
    並非冒標。伊夫是十年前做生意失敗，甲、乙二會有標完，每月須給付八至十萬
    元會款，伊月入約五萬元，伊另有跟他會，丙會有虛列「甲○○」、「王秀蓮」
    、「劉燕芬」、「魏麗芬」，丁會有虛列「魏麗芸」、「張美惠」、「何素芬」
    。兩、丁二會因有會員發現會老標不到，有問題，才協商停會，讓伊陸續攤還，
    伊係因以會養會所致等語（見本院八十九年三月二十日筆錄）。
二、本院查：
  (一)被告於招募前開丙、丁二會時即在會單上虛列甲○○、王秀蓮、劉燕芬、魏麗芬
    、魏麗芸等多人為會員，業據被告自承不諱，則其起會時即有為自己不法所有之
    詐欺意圖，彰彰明甚，是被告確有詐使丙○○及其他會員參加丙、丁二會之行為
    ，堪以認定。
  (二)被告於原審調查時或辯稱：「甲會確實有加二會；乙會有加三會，我並未告訴甲
    ○○。‧‧‧」云云；或謂：「乙會本來只有二十四會，後加了四會，共二十八
    會，‧‧‧，甲會共加了六會，此六會是我虛列上去的‧‧‧」云云（見原審八
    十八年十月四日訊問筆錄）；或改稱：「甲會‧‧‧其中有五會是我虛列，‧‧
    ‧，乙會確實延了三會，‧‧‧」（見原審八十八年十月二十五日訊問筆錄）云
    云；或陳稱：「乙會總共增加五個，‧‧‧」、「（問：乙會五會是你虛列的嗎
    ？）答：有三會是確實有加入，有二會是我自己寫別人名字。‧‧‧」（見原審
    八十八年十一月十一日訊問筆錄）云云，前後所述顯相矛盾，不足採信，右揭事
    實業據告訴人甲○○指訴綦詳，並經證人即丙會會員王淑莉於原審到庭結證稱：
    「（問：被告有無告訴你所參加之會要延三會？）答：沒有，我是經由甲○○在
    此會快結束前告訴我才知延三會。‧‧‧」（見原審八十八年十一月十一日訊問
    筆錄）等語實屬，足見被告係以延會為藉口，詐使告訴人甲○○繼續繳交會款，
    總計詐得得五萬六千元（計算式：7000×4＋14000×2＝56000）。又被告雖無法
    舉出甲、乙兩會確實之延會會員姓名、聯絡住址，惟其確曾虛列延會會員之事實
    ，已據其供承無誤，其有詐欺意圖亦堪認定。
  (三)告訴人丙○○於本院審理時供述：伊參加丙、丁二會，另有一朋友參加一會，伊
    二會共付了四十四萬及二十七萬元，被告後來只還六萬元。告訴人甲○○供述：
    伊是參加甲、乙二會，被告每會均說有人一直加會，甲會伊交了三十七萬、乙會
    交了三十萬元、丁會交了七萬元，被告就說停會了，告了後被告才還四十五萬元
    （均見本院八十九年三月二十日筆錄），由被告及告訴人前開所述，被告自承虛
    列他人名字於會單上，告訴人亦供承確有交會款，事後被告亦有還部分會款，被
    告既是虛列會員名字，其顯有不法所有意圖甚明。
  (四)辯護人雖謂：被告另因偽造文書案經臺灣高等法院台中分院判處有期徒刑二年，
    緩刑五年，與本案屬裁判上一罪關係，本案應為上開案件效力所及，惟查本案與
    上開台中高分院之事件，被告之犯罪態樣完全不同，犯罪動機、目的、對象亦不
    相同，被告亦未供承，其係基於同一概括犯意而偽造文書，被告所犯兩罪，係分
    別起意，自難認前案之判決效力及於本案。
  (五)綜上所述，被告所辯，應係避就推諉之詞，洵無可採，其犯行堪以認定，應依法
    論科。
二、按民間互助會，除有特別約定外，僅係會首與會員訂立之契約，會員與會員間並
    無法律關係存在，而已得標會員（即死會會員），依據其與會首間之契約，無論
    何人得標，均有按期繳交會款之義務，並無被詐欺之問題，故會首冒名盜標，其
    詐欺所得之款，應僅限於未得標會員繳納之會款。本件被告乙○多次偽填如附表
    各編號所示之標息及被冒標人於標單上，並未書明「標單」字樣，該標單應屬刑
    法第二百二十條第一項之準私文書（最高法院八十七年度臺上字第四八二號判決
    參照），其復持偽造之準私文書以行使競標並得標，使不知情之活會會員陷於錯
    誤，而遵期繳交會款；且謊稱延會詐使甲○○按期繳交延會會款，原審核其所為
    ，係犯刑法第二百十六條、第二百二十條第一項、第二百十條行使偽造準私文書
    罪及第三百三十九條第一項詐欺取財罪。其偽造署押之行為係偽造準私文書之部
    分行為，而偽造準私文書後進而持以行使，偽造之低度行為則為行使之高度行為
    所吸收，均不另論罪。又被告乙○以一詐欺行為向不詳多數之活會會員詐欺，係
    以一行為觸犯數罪名，為同種想像競合犯，應依刑法第五十五條之規定，從一重
    處斷。又其先後多次行使偽造準私文書及詐欺取財犯行，時間緊接，犯罪構成要
    件相同，顯均係基於概括犯意而反覆為之，應依連續犯規定論以一罪，並加重其
    刑。而其所犯前開詐欺取財與行使偽造準私文書二罪，具方法結果之關係，為牽
    連犯，應依刑法第五十五條之規定，從較重之行使偽造準私文書罪處斷。爰審酌
    被告之品行、犯罪之機動、目的、手段、所詐得之金額達八十八萬九千六百元，
    致被害人多年辛苦儲蓄所得，一夕間追討無門，所生損害非輕，且犯後亦無力清
    償，未能與被害人達成和解，及於法院訊問時，尚能坦承冒標情事，態度尚稱良
    好等一切情狀。及以被告歷次偽造之準私文書「標單」，業於投標後棄置而滅失
    ，既無從證明該標單仍然存在，故不另為沒收之諭知，因而不適用刑法第五十六
    條、第二百十六條、第二百十條、第三百三十九條第一項、第五十五條，罰金罰
    鍰提高標準條例第一條前段，判決乙○連續行使偽造私文書，足以生損害於他人
    ，處有期徒刑壹年。經核認事用法，尚無違誤，被告上訴仍執前詞，指摘原判決
    不當，為無理由，應予駁回。
據上論斷，應依刑事訴訟法第三百六十八條判決如主文。
本案經檢察官張啟彬到庭執行職務。
中     華     民     國    八十九   年       五       月       三       日
                             臺灣高等法院刑事第二十四庭
                                 審判長法  官  陳  貽  男
                                       法  官  聶  齊  桓
                                       法  官  李  世  貴
右正本證明與原本無異。
如不服本判決應於收受送達後十日內向本院提出上訴書狀，其未敘述上訴之理由者並
得於提起上訴後十日內向本院補提理由書（均須按他造當事人之人數附繕本）。
                                       書記官  黃  嬿  婉
中     華     民     國    八十九   年       五       月       九       日
附錄：本案論罪科刑法條全文
刑法第二百十條
偽造、變造私文書，足以生損害於公眾或他人者，處五年以下有期徒刑。
附表一：被告冒標丙會會款之時間及金額
┌──┬─────┬───┬───┬────┬─────────┬──────────┐
│編號│ 冒標推定 │被冒標│標  息│受詐欺之│ 詐  得  金  額   │                    │
│    │ 時間（民 │之活會│      │活會人數│(標金－標息)×活會│   備     註        │
│    │ 國）     │會員（│      │（應扣除│人數              │                    │
│    │          │未按順│      │會首、虛│                  │                    │
│    │          │序）及│      │列會員及│                  │                    │
│    │          │會單編│      │死會人數│                  │                    │
│    │          │號    │      │）      │                  │                    │
├──┼─────┼───┼───┼────┼─────────┼──────────┤
│ 一 │ 87.04.05 │甲○○│ 3000 │ 六     │(00000-0000)×6   │由卷附之丙會會單（士│                │
│    │          │(虛列)│      │        │ =42000           │檢八十八年偵字第三三│                │
├──┼─────┤22    ├───┼────┼─────────┤號偵卷第四頁）及士檢│              │
│ 二 │ 87.05.05 │王秀蓮│ 3000 │ 五     │(00000-0000)×7   │八十八年偵字第三○號│
│    │          │(虛列)│      │        │ =35000           │卷第二十四頁反面被告│
├──┼─────┤23    ├───┼────┼─────────┤供述綜合整理。      │
│ 三 │ 87.06.05 │陳秀貞│ 3000 │ 五     │(00000-0000)×6   │                    │
│    │          │1     │      │        │ =35000           │                    │
├──┼─────┤      ├───┼────┼─────────┤                    │
│ 四 │ 87.07.05 │劉燕芬│ 3000 │ 五     │(00000-0000)×5   │   │
│    │          │(虛列)│      │        │ =35000           │                    │
├──┼─────┤2     ├───┼────┼─────────┤                    │
│ 五 │ 87.08.05 │魏麗芬│ 3000 │ 五     │(00000-0000)×5   │                    │
│    │          │(虛列)│      │        │ =35000           │                    │
├──┼─────┤28    ├───┼────┼─────────┤                    │
│ 六 │ 87.09.05 │魏麗芸│ 3000 │ 五     │(00000-0000)×5   │                    │
│    │          │(虛列)│      │        │ =35000           │                    │
│    │          │29    │      │        │                  │                    │
├──┴─────┴───┴───┴────┴─────────┴──────────┤
│合計丙會詐得金額為新台幣二十一萬七千元                                              │
└──────────────────────────────────────────┘
附表二：被告冒標丁會會款之時間及金額
┌──┬─────┬───┬───┬────┬─────────┬──────────┐
│編號│ 冒標推定 │被冒標│標  息│受詐欺之│ 詐  得  金  額   │                    │
│    │ 時間（民 │之活會│      │活會人數│(標金－標息)×活會│   備     註        │
│    │ 國）     │會員及│      │（應扣除│人數              │                    │
│    │          │會單編│      │會首、虛│                  │                    │
│    │          │號    │      │列會員及│                  │                    │
│    │          │      │      │死會人數│                  │                    │
│    │          │      │      │）      │                  │                    │
├──┼─────┼───┼───┼────┼─────────┼──────────┤
│ 一 │ 86.06.05 │甲○○│ 2700 │ 二十四 │(00000-0000)×23+(│由卷附之丁會會單（士│                │
│    │          │4     │      │        │00000-0000)=175400│檢八十八年偵字第三三│         │
├──┼─────┼───┼───┼────┼─────────┤號偵卷第五頁）及士檢│
│ 二 │ 86.07.05 │魏麗芸│ 3000 │ 二十四 │(00000-0000)×24  │八十八年偵字第三○號│
│    │          │(虛列)│      │        │ =175200          │卷第二十四頁反面綜合│
│    │          │2     │      │        │                  │整理。              │
├──┼─────┼───┼───┼────┼─────────┤                    │
│ 三 │ 86.11.05 │何素芬│ 3000 │ 十九   │(00000-0000)×19  │                    │
│    │          │(虛列)│      │        │ =133000          │                    │
│    │          │20    │      │        │                  │                    │
├──┼─────┼───┼───┼────┼─────────┤又編號一向被冒標人王│
│ 四 │ 87.12.05 │張美惠│ 3000 │ 十九   │(00000-0000)×19  │秋完係謊稱他人以二千│
│    │          │(虛列)│      │        │ =133000          │五百元得標。        │
│    │          │19    │      │        │                  │                    │
├──┴─────┴───┴───┴────┴─────────┴──────────┤
│合計丁會詐得金額為新台幣六十一萬六千六百元                                          │
└──────────────────────────────────────────┘


司法院資訊處製作；財團法人民間司法改革基金會備份。
